臺灣高等法院刑事判決　　　　　　　　 100年度上易字第66號
上　訴　人　臺灣桃園地方法院檢察署檢察官
被　　　告　陳明源
上列上訴人因被告詐欺案件，不服臺灣桃園地方法院99年度易字
第872 號，中華民國99年10月29日第一審判決（聲請簡易判決處
刑案號：臺灣桃園地方法院檢察署99年度偵緝字第984 號），提
起上訴，本院判決如下：
    主  文
上訴駁回。
    理  由
一、聲請簡易判決處刑意旨略以：陳明源明知提供行動電話門號
    與有心人士使用，可能幫助不明詐欺集團向他人詐騙財物，
    竟無違本意，基於幫助他人詐欺之概括犯意，於民國98年5
    月12日，在臺北縣板橋地區，以新臺幣（下同）300 至500
    元之代價，將其向威寶電信股份有限公司（下稱威寶公司）
    申辦之0000000000號行動電話門號SIM 卡，交付某真實姓名
    年籍不詳之詐欺集團成員使用。嗣該不詳詐騙集團成員取得
    陳明源上開行動電話SIM卡後，即用以施行詐術，於98年5月
    25日上午10時30分許，以上開行動電話門號冒充臺北地方法
    院檢察署檢察官曾義盛之名義，向翁瑞英謊稱其名下第一商
    業銀行帳號00000000000號之帳戶涉嫌重大刑事洗錢案件而
    受檢警監控，並以辦案需清查資金流向為由，要求翁瑞英於
    偵查期間暫時將其銀行帳戶內存款全數提領並交付監管，否
    則凍結其全部銀行帳戶，致翁瑞英誤信為真，而於98年5月
    25日某時，分別自上開第一商業銀行帳戶中提領80萬元及10
    0萬元，並相約在臺北市○○街138巷口分別交付予詐欺集團
    成員，該詐欺集團成員則交付偽造之「臺北地方法院地檢署
    監管科」收據予翁瑞英。因認被告陳明源涉犯刑法第30條第
    1項、第339條第1項幫助詐欺取財罪嫌等語。
二、原判決略以：
  (一)按案件由犯罪地或被告之住所、居所或所在地之法院管轄；
    無管轄權之案件應諭知管轄錯誤之判決，並同時諭知移送於
    管轄法院；管轄錯誤之判決，得不經言詞辯論為之，刑事訴
    訟法第5條第1項、第304條、第307條分別定有明文。查本件
    檢察官以被告陳明源涉犯上揭犯行，向本院聲請簡易判決處
    刑。然查：被告陳明源於98年2月5日遷入戶籍地「臺北縣鶯
    歌鎮○○里○鄰○○路53號」即臺北縣鶯歌戶政事務所，且
    於檢察官偵訊中亦表示現居地為「板橋火車站」，有戶役政
    連結作業系統基本資料、臺灣桃園地方法院檢察署檢察官99
    年6月4日訊問筆錄各1份可稽，足認被告之住所地及居所地
    均非在本院管轄之桃園縣境內，又本件繫屬時（即99年7月
    20日），被告之身體亦未遭拘束在本院轄區內，復有臺灣高
    等法院被告前案紀錄表及在監在押全國紀錄表各1份附卷可
    按。另被告提供上開威寶電信門號0000000000號行動電話SI
    M卡之地點係在臺北縣板橋地區，而被害人翁瑞英係在臺北
    市○○區○○里○○鄰○○街150巷26號8樓住處接獲詐騙電話
    ，並分別於臺北市○○街138巷口二次交付款項予不詳詐欺
    集團成員，則其犯罪地及結果地均非在本院管轄之桃園縣境
    內，本院對於被告自無地域管轄權。此外復查無積極證據足
    以證明被告所幫助之正犯其住居所及施詐之行為地係在本院
    管轄區域內，亦無從基於數人共犯一罪之牽連關係取得對被
    告之牽連管轄權。是以本件起訴，揆諸上開說明，於法不合
    ，爰不經言詞辯論，諭知管轄錯誤之判決，並衡酌被告陳明
    源住居所地均位在臺北縣境內之情，併移送臺灣板橋地方法
    院審理。
  (二)雖被告陳明源涉犯本件幫助詐欺之犯行，原由臺灣士林地方
    法院檢察署檢察官以98年度偵字11113 號偵辦，因認與受理
    在先之臺灣桃園地方法院檢察署檢察官以98年度偵字第1049
    0號偵辦之案件為同一案件，為免認事歧異，乃呈請臺灣高
    等法院檢察署准予移轉管轄於臺灣桃園地方法院檢察署偵辦
    並聲請以簡易判決處刑等情，有臺灣高等法院檢察署98年9
    月22日檢紀崑字第0980001012號函、臺灣士林地方法院檢察
    署辦案公務電話紀錄表在卷可查，惟上開與本件有事實同一
    案件關係之98年度偵字第10490號案件，業經臺灣桃園地方
    法院檢察署檢察官於99年7月12日為不起訴處分在案，有不
    起訴處分書、臺灣高等法院被告前案紀錄表在卷可參，是為
    求訴訟經濟、避免偵查、裁判結果歧異之風險即已不存在，
    理應回歸適用土地管轄之規定，以顧及被告就土地管轄之就
    審利益為宜等語。
三、上訴意旨略以：與本件有同一案件關係之臺灣桃園地方法院
    檢察署98年度偵字第10490號案件之被告蔡啟文、邱清福、
    黃皇龍（上三人所涉偽造文書等犯罪事實業經臺灣臺東地方
    法院98年度訴字第130號、第131號、第137號、臺灣高等法
    院花蓮分院98年度上訴字第321號、第322號判決確定），及
    真實姓名、年籍不詳綽號「小黑」、「虎哥」之成年男子等
    人共組之詐欺集團成員邱鴻明、王書豪及陳建坤等人，其住
    居所均在桃園縣境內，則臺灣桃園地方法院就本件正犯邱鴻
    明、王書豪及陳建坤等人部分，應有土地管轄。而上開臺灣
    桃園地方法院檢察署98年度偵字第10490號案件，就被害人
    吳雅玲、戴靜子、江崇基部分業經提起公訴，現由臺灣桃園
    地方法院審理中，從而，被告陳明源住居所及申辦SIM卡地
    點雖非在桃園縣境內，然邱鴻明、王書豪及陳建坤所屬詐欺
    集團成員因持有本件被告所申辦之SIM卡，是本件被告所涉
    幫助詐欺案件與邱鴻明、王書豪及陳建坤所屬詐欺集團成員
    正犯間所犯之詐欺案件，為刑事訴訟法第7條第2款所稱之相
    牽連案件，依同法第6條第1項規定，原審法院就本案仍具有
    牽連管轄權，原判決認臺灣桃園地方法院檢察署98年度偵字
    第10490號案件，業經檢察官於99年7月12日為不起訴處分在
    案，認為顧及被告之就審利益，且本件已無訴訟經濟，避免
    判決結果歧異之風險，判決無管轄權，自有違誤等語。
四、經查：
  (一)按案件由犯罪地或被告之住所、居所或所在地之法院管轄；
    無管轄權之案件應諭知管轄錯誤之判決，並同時諭知移送於
    管轄法院；管轄錯誤之判決，得不經言詞辯論為之，刑事訴
    訟法第5條第1項、第304條、第307條分別定有明文。次按，
    被告之住所、居所或所在地，係以起訴時為標準，最高法院
    48 年度臺上字第837號判決意旨足資參照。另犯罪地，在幫
    助犯之情形，基於共犯從屬理論，正犯之犯罪地，亦視為幫
    助犯之犯罪地。又數同級法院管轄之案件相牽連者，得合併
    由其中一法院管轄；又數人共犯一罪者，為相牽連之案件，
    刑事訴訟法第6條第1項、第7條第2款，亦分別定有明文。此
    所謂數人共犯一罪，除共同正犯外尚包括助幫助、教唆犯。
    因此幫助犯之住居所、起訴時所在地、幫助行為地、所幫助
    正犯之犯罪地（包括行為地、結果發生地）所在之法院基於
    地域之關係，對於幫助犯有管轄權外，尚可基於數人共犯一
    罪之關係而取得牽連管轄權。詳言之，上述對於幫助犯基於
    地域關係有管轄權以外之無地域管轄權之法院，得因係正犯
    之住居所、起訴時所在地之法院，而對於幫助犯取得牽連管
    轄權。是以，檢察官僅以幫助犯為被告而向法院追訴其幫助
    犯行，若幫助犯本身犯罪行為地、住居所在地、起訴時所在
    地、正犯犯罪地（包括行為地、結果發生地），有一在該法
    院管轄區域內，該法院對於起訴之幫助犯即有土地管轄權；
    若無土地管轄權，然正犯之住居所亦在法院管轄區域內，起
    訴法院亦得依數人共犯一罪之牽連關係，取得對於幫助犯之
    管轄權。
  (二)依本案起訴書所載被告陳明源之犯罪地、住居所地及所在地
    均非在原審法院管轄區，原審法院對被告並無固有管轄權等
    情，已如前述。惟依起訴書所載，檢察官僅泛稱指被告將上
    開行動電話門號SIM卡交付某真實姓名年籍不詳之詐欺集團
    成員使用，並未指明被告究係交付予何人所屬之詐欺集團，
    已見本件正犯要屬不明，至於上訴意旨所指與本件有事實上
    同一案件關係之98年度偵字第10490號案件，並無證據足證
    此案之共同被告邱鴻明、王書豪及陳建坤所屬詐欺集團成員
    確持有本件被告所申辦之上開威寶電信門號0000000000號行
    動電話門號SIM卡行騙；況該案有關被告部分，業經臺灣桃
    園地方法院檢察署檢察官以罪嫌不足，為不起訴處分在案，
    至於該案起訴部分（即邱鴻明等人）之事實，均未指稱與本
    件被告之上開行動電話有關，有起訴書在卷可參，顯難認本
    件被告陳明源與該案之蔡啟文、邱鴻明等所屬詐騙集團間，
    有何共犯關係，不能據此即認彼此有何牽連關係，而推認原
    審有管轄權，原審因認無管轄權，而諭知管轄錯誤，核無不
    合。上訴意旨稱本件被告所涉幫助詐欺案件與邱鴻明、王書
    豪及陳建坤所屬詐欺集團正犯間所犯詐欺案件，係相牽連案
    件，則正犯邱鴻明、王書豪及陳建坤之住居所法院應有管轄
    權，顯有誤會。綜上，本件上訴，為無理由，應予駁回，並
    不經言詞辯論為之。
據上論斷，應依刑事訴訟法第368條、第372條，判決如主文。
中    華    民    國    100    年    1    月    13    日
                  刑事第二十一庭審判長法  官  周政達
                                      法  官  楊力進
                                      法  官  許永煌
以上正本證明與原本無異。
不得上訴。
                                      書記官  林吟玲
中    華    民    國   100    年    1     月    14    日